【裁判字號】    92,家訴,12
【裁判日期】    920818
【裁判案由】    婚姻關係不成立
【裁判全文】
臺灣桃園地方法院民事判決  九十二年度家訴字第一二號
    原      告     乙○○
    訴訟代理人     廖克明       律師
    複代理人       甲○○
    被      告     丙○○
右當事人間確認婚姻關係不成立事件，本院判決如左：
    主      文
確認原告與被告間婚姻關係不成立。
訴訟費用由被告負擔。
    事      實
壹、原告方面：
  一、聲明：如主文第一項所示。
  二、陳述：
      兩造僅係普通朋友，被告於民國八十八年十月間向伊借身份證時，僅表示係欲
      辦理購屋低利貸款，並未告知欲辦理假結婚登記，伊不疑有詐，即將身份證借
      與被告，被告並於數日後歸還。數月後，伊因考領駕照需換發身份證，始發現
      身份證配偶欄竟記載「丙○○」之姓名，追問之下，始知係被告擅持伊身份證
      至戶政機關辦理兩造結婚登記，伊雖已於八十九年五月八日與被告相偕至戶政
      事務所辦理離婚登記，然伊考其戶籍謄本上，仍存有伊曾與被告結婚之記載，
      往後論及婚嫁時，不免引人疑竇，且兩造前婚姻既無結婚合意，復未舉行公開
      儀式，亦無二人以上之證人，證明兩造有結婚之事實，兩造之婚姻自始、當然
      、絕對無效，自有提起確認之訴之法律上利益，為此，乃依法提起本訴，請求
      確認兩造之婚姻關係無效。
  三、證據：提出戶籍謄本為證。
貳、被告未於最後言詞辯論期日到庭，惟據其前次言詞辯論程序時到庭陳稱：
  一、聲明：同意原告之聲明。
  二、陳述：八十八年十月份，位於桃園縣中壢市○○○路之湖麗歐房屋仲介公司承
      辦人員告知伊可利用辦理假結婚登記之方式，貸得國宅低利貸款。伊當時與原
      告係好朋友，伊即向原告說要購買房子，但忘記有無告知原告要辦理假結婚登
      記之事，伊取得原告身份證資料後，即偽造結婚證書上主婚人之簽名，並盜刻
      、盜蓋主婚人之印章，至於原告之簽名，並非伊偽造的，而係湖麗歐房屋仲介
      公司承辦人員所偽造，伊僅盜刻、盜蓋原告印章而已，另吳秀梅、劉麗珠之簽
      章，均係吳秀梅、劉麗珠本人所為，此結婚證書係伊與吳秀梅、劉麗珠共同製
      作，伊辦完結婚登記後，因戶政人員告知需將原告之戶籍遷至伊戶籍下，伊發
      現無法掩飾，遂放棄辦理貸款，石嘉慧亦係湖麗歐仲介公司員工。
參、本院依職權傳訊證人吳秀梅、石嘉慧，並向桃園縣中壢市戶政事務所調取原、被
    告於八十八年、八十九年間辦理結婚、離婚之相關資料。
    理      由
一、程序方面：
（一）按民事訴訟法第五百六十八條第一項所定婚姻無效之訴與確認婚姻成立或不成
      立之訴，兩者不同。所謂確認婚姻不成立之訴，係主張無結婚之事實，而有婚
      姻之形式，至於婚姻無效之訴，則係主張有結婚之事實，而其結婚行為無效而
      言（最高法院八十六年度台上字第四八三號判決意旨參照）。本件原告主張兩
      造未依民法第九百八十二條第一項之規定舉行公開儀式，亦無結婚之事實，僅
      在戶籍上為結婚之登記，而有婚姻之形式等情，依照前揭最高法院判決意旨說
      明，自屬婚姻不成立之問題，應認係屬於民事訴訟法第五百六十八條第一項之
      確認婚姻不成立之訴，
（二）第按「確認法律關係之訴，非原告有即受確認判決之法律上利益，不得提起之
      。」，民事訴訟法第二百四十七條第一項前段定有明文。而所謂「即受確認判
      決之法律上利益」，係該法律關係存在與否於當事人間不明確，且因此致其私
      法上之地位受有侵害之虞，而此不安之危險狀態有以確認判決除去之必要。本
      件雖依原告起訴狀所載：兩造未依民法第九百八十二條第一項之規定舉行公開
      結婚儀式，僅在戶籍上為結婚之登記，嗣後兩造已自行辦理離婚登記等語，惟
      此有使原告被認定曾為被告配偶，原告有於法律推定婚姻存續期間內依婚姻相
      關法規行使、負擔權利及義務之危險，堪認原告有即受確認判決之法律上利益
      。
（三）被告未於本院最後言詞辯論期日到場，核無民事訴訟法第三百八十六條各款所
      列情形，爰依原告之聲請，由其一造辯論而為判決。
二、本件原告主張兩造僅係普通朋友，被告於民國八十八年十月間向伊借身份證時，
    僅表示係欲辦理購屋低利貸款，並未告知欲辦理假結婚登記，伊不疑有詐，即將
    身份證借與被告，被告並於數日後歸還。數月後，伊因考領駕照需換發身份證，
    始發現身份證配偶欄竟記載「丙○○」之姓名，追問之下，始知係被告擅持伊身
    份證至戶政機關辦理兩造結婚登記，伊雖已於八十九年五月八日與被告相偕至戶
    政事務所辦理離婚登記，然伊考其戶籍謄本上，仍存有伊曾與被告結婚之記載，
    往後論及婚嫁時，不免引人疑竇，且兩造前婚姻既無結婚合意，復未舉行公開儀
    式，亦無二人以上之證人，證明兩造有結婚之事實，兩造之婚姻自始、當然、絕
    對無效，自有提起確認之訴之法律上利益，為此，乃依法提起本訴，請求確認兩
    造之婚姻關係無效等語。
三、被告未於最後言詞辯論期日到庭，惟據其前次言詞辯論程序時到庭陳稱：兩造間
    確未成立婚姻關係，緣於八十八年十月份，位於桃園縣中壢市○○○路之湖麗歐
    房屋仲介公司承辦人員告知伊可利用辦理假結婚登記之方式，貸得國宅低利貸款
    。伊當時與原告係好朋友，伊即向原告說要購買房子，但忘記有無告知原告要辦
    理假結婚登記之事，伊取得原告身份證資料後，即與仲介公司承辦人員吳秀梅、
    劉麗珠共同偽造結婚證書，並辦理結婚登記。嗣因戶政人員告知需將原告之戶籍
    遷至被告戶籍下，伊發現無法掩飾，遂放棄辦理貸款等語。
四、經查：被告於八十八年十一月間向不知情之原告，概稱其購屋欲辦理國宅低利貸
    款，需取得原告身分證等語，而向原告取得身分證後，被告與第三人吳秀梅、劉
    麗珠明知兩造無結婚之真意，且無舉行結婚之公開儀式，竟未經原告、鍾延信、
    葉英雄等人之同意，於八十八年十一月十八日，共同虛偽填載兩造於公開場合舉
    行結婚儀式之內容不實結婚證書，偽造上開三人名義之署押，且執偽造上開三人
    名義之印章分別蓋印於前揭結婚證書後，由被告執上開結婚證書於八十八年十二
    月八日至桃園縣中壢市戶政事務所，先填寫兩造於八十八年十一月十八日結婚之
    內容不實之結婚登記申請書、執偽造之原告名義印章蓋印，向桃園縣桃園市戶政
    事務所申請辦理結婚登記，該承辦人員不疑有他，遂將該不實之婚姻關係登載於
    其職務上所掌之戶籍登記簿上之事實，業據原告於本院審理時指述綦詳，核與證
    人即分別在兩造結婚證書及離婚證書證人欄簽署之湖麗歐房屋仲介公司員工吳秀
    梅、石嘉慧於本院九十二年八月四日行言詞辯論程序時到庭結證屬實，而被告復
    不否認其係於兩造間確無結婚之合意，且未於二人以上見證下舉行結婚公開儀式
    之狀況下，向戶政機關申請辦理結婚登記等語可資參照；此外，並有本院依職權
    向桃園縣中壢市戶政事務所調取原、被告八十八年、八十九年間辦理結婚、離婚
    相關資料，而經桃園縣中壢市戶政事務所九十二年三月三日桃中戶字第○九二○
    ○○一八七○號函附之原、被告結婚、離婚戶籍資料乙件在卷足憑，自堪信為真
    實。
五、按結婚應有公開之儀式及二人以上之證人，民法第九百八十二條第一項定有明文
    ；又結婚有違反民法第九百八十二條第一項之方式者，無效，同法第九百八十八
    條第一款亦有明文。所謂結婚應有公開之儀式，係指結婚當事人應行定示之禮儀
    ，使不特定人得以共聞共見，認識其為結婚為已足，最高法院五十一年台上字第
    五五一號著有判例可資參照。本件兩造當事人間婚姻，既無結婚之真意，且欠缺
    於二人以上證人見證下為公開結婚儀式之形式要件，則兩造之婚姻關係即為不成
    立，從而原告請求確認兩造婚姻關係不成立，為有理由，應予准許。
據上論結，本件原告之訴為有理由，應依民事訴訟法第三百八十五條第一項前段、第
七十八條，判決如主文。
中      華      民      國    九十二    年      八      月     十八     日
                                      臺灣桃園地方法院家事法庭
~B法      官  石有為
右為正本係照原本作成
如對本判決上訴應於判決送達後廿日向本院提出上訴狀
中      華      民      國    九十二    年      八      月     十八     日
~B法院書記官  陳美年


司法院資訊處製作；財團法人民間司法改革基金會備份。
